臺灣板橋地方法院民事判決　　　　　　　100年度訴字第334號
原　　　告　王秀玲
　　　　　　王素鳳
　　　　　　王雅惠
被　　　告　林聖凱
訴訟代理人　莊鵬飛律師
上列當事人間請求侵權行為損害賠償事件，本院於中華民國100
年3 月29日言詞辯論終結，判決如下：
    主      文
原告之訴駁回。
訴訟費用由原告王素鳳負擔二分之一，餘由原告王秀玲、王雅惠
。
    事實及理由
一、原告主張：
  (一)被告之車輛駕駛執照業經註銷，竟仍於民國98年1 月7 日凌
    晨，無照駕駛車號L8-7150 號自小客車，沿新北市新莊區○
    ○○道往三重方向行駛，迨於同日凌晨1 時57分許行經該路
    段編號93257 號燈桿附近時，在夜間下雨視線不清之情況下
    ，竟未依規定減速慢行，又未依規定注意車前狀況，致未能
    隨時採取必要之安全措施而避煞不及，迎面撞上自對向車道
    跨越雙黃線駛至之被害人王清寶所駕車號GIM-092 號重型機
    車，致被害人王清寶所駕機車於撞擊後往後拋飛22.3公尺，
    因而身受重傷引發出血性休克而於送醫急救後，同日宣告不
    治死亡。是被告確有過失不法侵害被害人王清寶生命權之侵
    權行為。茲詳述其過失如下：
    1.被告之無照駕駛行為，係構成民法184 條2 項之「違反保
      護他人之法律」之侵權行為類型（法律上推定過失）：
      按道路交通管理處罰條例第21條第1 項第4 款規定：「汽
      車駕駛人，有下列情形之一者，處新臺幣6,000 元以上12
      ,000元以下罰鍰，並當場禁止其駕駛：…四、駕駛執照業
      經吊銷、註銷仍駕駛小型車或機器腳踏車」，道路交通安
      全規則第50條第1 項規定：「汽車駕駛執照為駕駛汽車之
      許可憑證，由駕駛人向公路監理機關申請登記，考驗及格
      後發給之。汽車駕駛人經考驗及格，未領取駕駛執照前，
      不得駕駛汽車」。上開規定係屬民法第184 條第2 項所稱
      之「保護他人之法律」，被告之車輛駕駛執照業經註銷卻
      仍駕駛汽車致釀本件死亡車禍，則其自係違反前揭保護他
      人之法律，依民法第184 條第2 項規定，被告自被推定為
      有過失而構成184 條第2 項之侵權行為。
    2.被告確實有違反「應減速慢行，作隨時停車之準備」之注
      意義務而有過失：
      按道路交通安全規則第93條第1 項第2 款規定：「行車速
      度，依速限標誌或標線之規定，無速限標誌或標線者，應
      依下列規定：…二、…因雨霧致視線不清…均應減速慢行
      ，作隨時停車之準備…」，依該規定似謂於有速限標誌或
      標線時縱有「因雨霧致視線不清」之情況者，駕駛人仍得
      逕依速限標誌或標線之速率行車而不必「減速慢行，作隨
      時停車之準備」，然此實為不合理，更為不合法之解釋，
      蓋由「道路交通安全規則」第1 條規定可知「道路交通安
      全規則」之母法為「道路交通管理處罰條例」，「道路交
      通安全規則」不能違背母法「道路交通管理處罰條例」之
      規定。而道路交通管理處罰條例第44條第7 款規定：「汽
      車駕駛人，駕駛汽車有下列情形之一者，處新臺幣600 元
      以上1,800 元以下罰鍰：…七、因雨、霧視線不清…不減
      速慢行」，前揭道路交通安全規則第93條第1 項2 款將「
      因雨、霧致視線不清時應減速慢行」之規定限定於「無速
      限標誌或標線」時始有其適用，係顯然違反母法道路交通
      管理處罰條例第44條第7 款規定，應為無效。則當遇「因
      雨霧致視線不清」之情況時，不論當地有無速限標誌或標
      線，駕駛人均有「應減速慢行，作隨時停車之準備」之注
      意義務。以本件為例，肇事地點之速限標誌係50公里／小
      時，且肇事當時又夜間下雨視線不清致依道路交通管理處
      罰條例第44條第7 款規定，被告不能逕依50公里／小時之
      速率行駛而應減速慢行（至可隨時停車準備之程度），然
      而，被告原係超速行駛（速率60公里／小時），其後雖經
      減速亦僅減至當地速限之50公里／小時之程度，其顯然並
      未減至道路交通管理處罰條例第44條第7 款所規定減速慢
      行至可作隨時停車準備之程度，致釀本件死亡車禍，是被
      告確實違反「應減速慢行，作隨時停車之準備」之注意義
      務而有過失。
    3.被告違反「應注意車前狀況並隨時採取必要措施」之注意
      義務而有過失：
      按道路交通安全規則94條第3 項規定：「汽車行駛時，駕
      駛人應注意車前狀況及兩車併行之間隔，並隨時採取必要
      之安全措施」。本件被告自承：「我沿路開60公里，接近
      事故地點時，我看見速限50的標誌，我再往前開一點，看
      到右前方有測速照相機，我就開始減速，我看我的時速表
      是50後，我馬上看前方，就看到有1 名機車騎士的上半身
      ，對方是逆向行駛，我看到後便踩煞車，我為了閃避對方
      並將方向盤往左偏，但還是閃避不及…」云云。基上，被
      告於夜間下雨行車時，不但未減速慢行，更且顯然超速，
      而其所在意者卻係其是否遭測速照相機拍攝其違規超速（
      即所在意者非係第三人之安全），但其又不願在行車速度
      上稍稍吃虧乃斤斤計較於要將超速減至恰恰符合速限（即
      50公里／小時）之程度，在此情況下其乃一邊持續減速、
      一邊不斷俯視時速表是否剛好達到50公里／小時之速率，
      此際其當然無從隨時注意車前狀況並及早採取必要之安全
      措施致釀本件死亡車禍，是其駕駛行為確有違反道路交通
      安全規則94條第3 項規定之過失明矣。
    4.又最高法院48年度台上字第713 號判例稱：「刑事訴訟法
      第504 條所謂應以刑事判決所認定之事實為據者，係指附
      帶民事訴訟之判決而言，如附帶民事訴訟經送於民事庭後
      ，即為獨立民事訴訟，其裁判不受刑事判決認定事實之拘
      束」，且民事法之過失侵權責任與刑事法上之過失致死責
      任之構成要件迥不相同，是本件被告所涉過失致死刑責部
      分雖獲不起訴處分確定，然該確定不起訴處分所認定之事
      實，無從拘束本件民事訴訟之事實認定。
  (二)故原告自得依侵權行為之損害賠償請求權，訴請被告賠償損
    害如下：
    1.殯葬費部分：
      被害人王清寶身後之殯葬費新臺幣（下同）224,100 元係
      由原告王素鳳支出，依民法第192 條第1 項規定，原告王
      素鳳自得請求被告賠償。
    2.精神慰撫金部分：
      被害人王清寶係於98年1 月7 日車禍當日死亡，則其父王
      益輝、母王潘含淑得依民法第194 條規定請求被告各賠償
      精神慰撫金100 萬元。嗣王益輝、王潘含淑於98年8 月8
      日之八八水災小林村滅村事件中雙雙罹難，並經檢察官認
      定於98年8 月9 日死亡，是前揭王益輝、王潘含淑各100
      萬元（合計200 萬元）之精神慰撫金債權自由原告王秀玲
      、王素鳳、王雅惠各以3 分之1 之應繼分繼承，故原告3
      人各得向被告請求賠償精神慰撫金666,666 元。茲原告3
      人僅先各就其中之20萬元為請求。
    3.綜上，原告王素鳳得請求被告賠償424,100 元（即：224,
      100 ＋200,000 ），原告王秀玲、王雅惠各得請求被告賠
      償20萬元。又原告王素鳳最後1 筆殯葬費係於98年1 月16
      日支出，爰就上開賠償金額加計自98年1 月17日起之法定
      利息。
  (三)併為聲明：
    1.被告應給付原告王素鳳424,100 元及自98年1 月17日起至
      清償日止，按年息百分之5 計算之利息。
    2.被告應給付原告王秀玲、王雅惠各20萬元及自98年1 月17
      日起起至清償日止，按年息百分之5 計算之利息。
二、被告則抗辯：
  (一)本件車禍之發生，依臺灣省臺北縣區車輛行車事故鑑定委員
    會鑑定意見書之肇事分析，係被告駕駛自用小客車沿新北市
    新莊區○○號○○道往三重方向行駛，行經肇事地點，王清寶
    酒後酒精濃度超過規定標準駕駛普通重型機車由對向駛來，
    違規跨越分向限制線駛入被告車道，被告煞車並往左閃避不
    及，王清寶車頭撞擊被告車正前車頭，是本件被告無肇事因
    素，應無故意或過失之行為，自不負損害賠償責任。
  (二)縱被告前因未載安全帽被開罰單，遲未繳錢，駕照才被吊銷
    ，依道路交通管理處罰條例第65條修正修文規定，只要在新
    修正條文施行日起5 年內繳清罰鍰，就不必重考駕照，只要
    申請核發即可，足見被告雖違規但並非無照駕駛，且其違反
    是該條例第三章汽車駕駛人與技工執照登記，而非第四章有
    關汽車裝載行駛之違規，應與車禍發生無因果關係，是原告
    引用民法184 條2 項違反保護他人之法律，致生損害於他人
    者，負損害賠償責任之規定，並無適用之餘地。
  (三)本件被告遭王清寶酒醉跨越車道撞及，不僅被驚嚇且汽車遭
    嚴重毀損，亦是被害人，卻求償無門，反遭原告訴請損害賠
    償，殊非有理。
  (四)併為答辯聲明：原告之訴駁回。
三、查本件被告之駕駛執照業經註銷，仍於98年1 月7 日凌晨，
    駕駛車號L8-7150 號自小客車，沿新北市新莊區○○○道往
    三重方向行駛，同日凌晨1 時57分許，行經該路段編號編號
    93257 號燈桿附近時，與自對向車道跨越雙黃線（分向限制
    線）駛至之由被害人王清寶所駕車號GIM-092 號重型機車相
    撞及，被害人王清寶因而身受重傷引發出血性休克，於送醫
    急救後同日不治死亡，及被害人王清寶之父母王益輝、王潘
    含淑於98年8 月8 日之八八水災小林村滅村事件中死亡，其
    等之權利義務由其女即原告3 人繼承，暨原告王素鳳為被害
    人王清寶支出殯葬費224,100 元等事實，為兩造所不爭執，
    並有原告提出之臺灣省臺北縣區車輛行車事故鑑定委員會北
    縣鑑字第980776號鑑定意見書、臺灣板橋地方法院檢察署（
    下稱板橋地檢署）檢察官98年度調偵字第861 號不起訴處分
    書、殯葬費支出憑證、繼承系統表及戶籍謄本等件影本在卷
    可稽，自堪信此部分事實為真實。
四、原告主張被告之無照駕駛行為致釀本件死亡車禍，構成民法
    第184 條第2 項規定之侵權行為類型，且有違反「應減速慢
    行，作隨時停車之準備」及「應注意車前狀況並隨時採取必
    要之安全措施」之注意義務而有過失，其得依侵權行為之法
    律關係請求被告負損害賠償責任等語，則為被告所否認，並
    以前開情詞置辯。是本件爭點為：本件車禍事故之發生，被
    告應否負侵權行為之損害賠償責任？茲判斷如下：
  (一)按因故意或過失，不法侵害他人之權利者，負損害賠償責任
    ；違反保護他人之法律，致生損害於他人者，負賠償責任。
    但能證明其行為無過失者，不在此限，民法第184 條第1 項
    前段、第2 項分別定有明文。次按損害賠償之債，以有損害
    之發生及有責任原因之事實，並二者之間，有相當因果關係
    為成立要件，故上訴人所主張損害賠償之債，如不合於此項
    成立要件者，即難謂有損害賠償請求權存在，最高法院著有
    48年台上字第481 號判例可參。而所謂相當因果關係，係指
    依經驗法則，綜合行為當時所存在之一切事實，為客觀之事
    後審查，認為在一般情形上，有此環境，有此行為之同一條
    件，均發生同一之結果者，則該條件即為發生結果之相當條
    件，行為與結果即有相當之因果關係。反之，若在一般情形
    上，有此同一條件存在，而依客觀之審查，認為不必皆發生
    此結果者，則該條件與結果並不相當，不過為偶然之事實而
    已，其行為與結果間即無相當因果關係，最高法院98年度台
    上字第1953號判決要旨亦可資參照。
  (二)查駕駛執照業經吊銷、註銷仍駕駛小型車或機器腳踏車者，
    係違反道路交通管理處罰條例第21條第1 項第4 款之規定，
    該條項規定旨在維護交通秩序，以確保道路交通之人、車安
    全，應屬「保護他人之法律」，故被告於其駕駛執照被吊銷
    期間仍駕駛自用小客車，自係有違反保護他人法律之行為。
    被告抗辯其本件駕車行為無民法第184 條第2 項規定之適用
    ，並非可採。
  (三)惟查，經本院調閱板橋地檢署98年度調偵字第861 號偵查全
    卷（含98年度相字第81號相驗卷、98年度偵字第2435號偵查
    卷）查明結果，發現被害人王清寶於本件車禍後全身多處外
    傷，引發出血性休克死亡，到達醫院前心肺已停止，經醫院
    檢測被害人王清寶之血液酒精濃度高達288.7mg/dl，換算呼
    氣酒精濃度為每公升1.44毫克，有衛生署臺北醫院急診檢驗
    結果、酒精濃度抽血檢驗值與呼氣濃度值換算公式表及板橋
    地檢署檢驗報告書、相驗屍體證明書等件附於相驗卷可證。
    又本件事故現場兩行向各為雙線道，中間以槽化線分隔，寬
    度為0.9 公尺，碰撞點在往三重方向（即被告行車方向）之
    內側車道，無煞車痕，刮地痕從左到右共有3 道，第1 道、
    第3 道只有一小段，未標示長度，第2 道長度為1.7 公尺，
    往樹林方向（即被害人王清寶行車方向）車道查無何煞車痕
    及刮地痕等情，亦經證人即到場處理員警蘇文亞於檢察官偵
    查中到庭證述明確，復有現場草圖、現場圖各1 紙及現場照
    片多張附於上開偵查卷可參；上情復為原告所不爭執，可見
    被害人王清寶有於酒後騎乘機車跨越分向限制線至對向車道
    與被告駕駛之自用小客車撞擊之情甚明。再者，本件車禍事
    故肇事原因，經檢察官送請臺灣省臺北縣區車輛行車事故鑑
    定委員會鑑定結果，認為被害人王清寶酒精濃度超過規定標
    準，越級駕駛普通重型機車，違規跨越分向限制線駛入來車
    道，撞及對向來車，為肇事原因，被告駕駛自用小客車，無
    肇事原因，亦有上開鑑定意見書在卷可憑。此外，檢察官再
    依上開現場圖、刮地痕及車損情形，函請臺灣省臺北縣區車
    輛行車事故鑑定委員會判定被告及被害人王清寶車速，並函
    詢本件車禍事故兩車撞擊力道及所造成車損，是否與被告及
    被害人王清寶車速有關，被告如有超速情事，是否影響鑑定
    結果，經該會函覆無法判定被告車速，而現場圖所示刮地痕
    係肇事後機車倒地彈跳痕跡，斷斷續續呈現之刮地痕，無法
    正確演算肇事時之機車車速，縱使演算所得也與實際車速出
    入太大。又車損與雙方車速有關，但無法確定被告及被害人
    王清寶何者車速若干，車損損壞程度受鈑金變形之參數不足
    ，目前國內並無相關資料換算車速。本件事故之肇事責任以
    雙方路權決定鑑定結果，被害人王清寶若不跨越分向限制線
    行駛，不至於肇事，與被告是否超速無關等情，此復有該會
    98年9 月30日北縣鑑字第0985140776號函1 份附於上開偵查
    卷可佐，可見被告縱有原告所指之超速駕駛行為，亦不能證
    明被告有何過失，是以被告於本件車禍之發生雖有違反道交
    通管理處罰條例第21條第1 項第4 款規定之「違反保護他人
    法律」行為，然依上開說明，應可證明被告於本件車禍並無
    過失。因此，原告依民法第184 條第2 項規定請求被告應負
    侵權行為之損害賠償責任，並無依據。
  (四)原告再主張：被告有違反道路交通安全規則第93條第1 項第
    2 款規定「應減速慢行，作隨時停車之準備」之注意義務，
    及同規則第94條第3 項規定「應注意車前狀況並隨時採取必
    要措施」之注意義務而有過失云云。然查，有關前者部分僅
    屬原告之推測，並查無任何證據可資證明被告有未減速慢行
    ，作隨時停車之準備之注意義務違反情形；至後者部分，原
    告雖舉被告事故發生後之警詢供述：「我沿路開60公里，接
    近事故地點時，我看見速限50的標誌，我再往前開一點，看
    到右前方有測速照相機，我就開始減速，我看我的時速表是
    50後，我馬上看前方，就看到有1 名機車騎士的上半身，對
    方是逆向行駛，我看到後便踩煞車，我為了閃避對方並將方
    向盤往左偏，但還是閃避不及…」等語為依據，惟被告於駕
    車接近車禍地點時，既有減速，且係在自己行車方向正常行
    車，自應可信賴參與交通行為之駕駛人亦能同樣遵守交通秩
    序，則其對於被害人王清寶自對向車道違規跨越分向限制線
    突然騎乘機車而至，如何能期其有注義之義務？是原告主張
    被告有違反道路交通安全規則第94條第3 項規定之注意義務
    而有過失，亦非可採。況且，本件被告縱認有違反上開注意
    義務之情事，然本件車禍既係被害人王清寶騎乘機車違規跨
    越分向限制線所肇致，則依一般情形為客觀之審查，在自己
    行車方向正常駕駛車輛者，當不會發生對向車道車輛跨越分
    向限制線之死亡車禍結果，故被告之上開違反注意義務之駕
    車行為，與本件被害人王清寶車禍死亡之結果間並無相當因
    果關係之存在，被告亦不必負侵權行為之損害賠償責任。
五、從而，原告依侵權行為之法律關係，請求被告給付原告王素
    鳳424,100 元，給付原告王秀玲、王雅惠各20萬元，及均自
    98年1 月17日起起至清償日止，按年息百分之5 計算之利息
    ，為無理由，應予駁回。
六、結論：本件原告之訴為無理由，依第78條、第85第1 項，判
    決如主文。
中    華    民    國   100    年    4     月    12    日
                  民事第一庭    法  官  高文淵
上列正本係照原本作成
如對本判決上訴，須於判決送達後20日內向本院提出上訴狀
中    華    民    國   100    年    4     月    12    日
                                書記官  黃瀅螢